臺灣花蓮地方法院民事判決　　　　　　　　99年度訴字第57號
原　　　告　張銘源
訴訟代理人　張峰順
訴訟代理人　籃健銘律師
被　　　告　謝德金
訴訟代理人　林太富
上列當事人間給付工程款事件，本院於100年1月11日言詞辯論終
結，判決如下：
    主  文
被告應給付原告新台幣72,675元，及自民國99年1月6日起至清償
日止，按年息5%計算之利息。
原告其餘之訴駁回。
訴訟費用由被告負擔五分之一，餘由原告負擔。
    事實及理由
一、按訴狀送達後，原告不得將原訴變更或追加他訴。但擴張或
    減縮應受判決事項之聲明者，不在此限，民事訴訟法第255
    條第1項第3款定有明文。本件原告起訴時係以承攬契約報酬
    請求權為據請求被告給付新台幣（下同）584,299元，及自
    99年1月13日起算之利息（本院卷(一)第5、187頁）。嗣於99
    年5月17日言詞辯論期日將請求之金額減縮為368,395元，並
    將利息部分擴張自99年1月6日起算（本院卷(二)第9頁），核
    與前述規定相符，應予准許，合先敘明。
二、原告起訴主張：
  (一)原告與被告於98年5月12日簽訂房屋整修契約書，由被告承
    攬原告所有座落花蓮縣壽豐鄉○○村○○路181、183號之房
    屋整修工程，承攬總價為75萬元。依原告於鈞院99年度花簡
    字第43號案件之起訴狀中訴之聲明「被告（即本件原告）應
    給付原告（即本件被告）269,898元，原告之契約書完工後
    應給付被告200,000元，結算後被告應給付原告69,898元…
    」記載，可認為被告亦不否認原告就系爭房屋書所約定之施
    作事項，均已施作完畢。惟被告迄今僅給付原告55萬元，尚
    餘20萬元未給付。另被告於系爭房屋整修過程中，對原告另
    要求施作系爭房屋整修契約以外之追加工程，包括水電部分
    （含修改管線、裝配管線等)84,000元、油漆7,875元、油漆
    工資20,700元、塑膠門6,720元、隔熱磚9,600元、隔熱磚施
    作工資7,000元、防盜紗門5,000元、鷹架工程24,000元、化
    糞池抽肥3,500元，總計168,395元。從而，爰依承攬契約報
    酬給付請求權，請求被告給付工程尾款368,395元。
  (二)對被告抗辯之陳述：
  (1)水電部分
    1、依兩造之契約附表三第1項約定，水電部分，僅移錶、及
       裝錶由承包人負責，並非包括所有水電。
    2、依兩造契約約定，浴廁設備包括馬桶、臉盆、洗手臺、
       蓮蓬頭等設備均採用「TOTO」牌，而非被告所指之「和
       成牌（HCG）」。
    3、被告稱熱水器、安全爐均未裝設，惟此非水電工程之範
       圍，原告無義務裝設。縱認為是水電工程之範圍，依附
       件三第3項關於熱水器、安全爐係由委建人即被告提供，
       惟被告並未提供，原告當無施作義務。
  (2)油漆及油漆工資部分
    1、關於油漆之施作，僅約定若有需要，需採用水泥亮光漆
       ，故於房屋整修書附件一估價單內，並未就油漆材料為
       估價，惟原告已施作完成。
    2、被告主張油漆施作品質不合，應舉證證明油漆品質不合
       之處。
  (3)塑膠門部分
    依兩造契約附件三第6項約定，鋁化銅門應裝設於前、後門
    各乙項。惟被告要求增建廁所於屋後，增建廁所完工後，若
    安裝鋁化將塑膠銅門，將無法開敗及使用。原告將此情形告
    知被告後，被告同意改用塑膠門。
  (4)隔熱磚及隔熱磚施作工資部分
    被告既承認原告已有施作，且尚未遷入居住而無法知其品質
    ，即不得濫行預先爭執品質問題，必須於遷入居住後，始知
    隔熱磚是否有瑕疵等不具備品質之情形。
  (5)防盜紗門部分
    依兩造契約五頁附件三第6項就紗門之裝設，係約定「原鋁
    紗門」，亦即安裝整修前，被告所使用之鋁紗門。惟被告遲
    遲並未提供原使用之鋁紗門，故原告經告知被告後，為被告
    安裝「新」鋁紗門。故安裝新鋁紗門之費用，應由被告支付
    。
  (6)鷹架工程部分
    鷹架工程部分不在兩造原所約定範園內，被告自應給付該工
    程之費用。
  (7)化糞池抽肥部分
    原告依被告之要求，將原位於屋內之浴廁改建至屋外。惟浴
    廁之施工本不需抽取化糞池，衡諸常情，原告不會未經被告
    同意而為其抽化糞池。可見原告為被告抽取化翼池，並非施
    工需要，而係經被告另行要求原告施作抽肥之工作，故被告
    應給付抽肥之費用。
  (三)並聲明：(1)被告應給付原告368,395元，及自99年1月6日起
    至清償日止，按年息5%計算之利息。(2)訴訟費用由被告負擔
    。
三、被告則以：
  (一)工程尾款20萬元部分，原告尚未完工，無支付義務。
  (二)追加工程款168,395元部分
  (1)水電部分
     1、一、二樓浴廁的設備需用和成牌，但原告所提品質不
        符。且二樓的熱水水龍頭少一個。
     2、依合約附表三第3項所示可知，水電工程應由原告負
        責施作。且附件三第3項熱水器及安全爐都沒有裝設完
        工。
  (2)油漆及油漆工資部分
    油漆的部分是施作品質不合。
  (3)塑膠門部分
    塑門應該是裝設後鋁門，但原告卻裝設塑膠門。
  (4)隔熱磚及隔熱磚施作工資部分
    隔熱磚的品質如何，我們還沒住，所以不知道。
  (5)防盜紗門部分
    防盜紗門包括在第五頁附件三第6項。
  (6)鷹架工程部分
    不在約定範圍內。
  (7)化糞池抽肥部分
    是原告施工所必要。
  (三)並聲明：(1)原告之訴駁回。(2)訴訟費用由原告負擔。
四、本院之判斷
  (一)工程尾款20萬元部分
    按當事人不得就已起訴之事件，於訴訟繫屬中，更行起訴。
    又起訴違反民事訴訟法第253條規定者，法院應以裁定駁回
    原告之訴，民事訴訟法第249條第1項第7款、第253條分別定
    有明文。經查，原告於99年3月9日起訴請求被告給付系爭工
    程尾款20萬元，惟被告於98年10月19日業就同一房屋整修契
    約起訴請求原告返還扣款，經法院判決認為被告尚須給付原
    告18,290元（本院99度花簡字第43號判決書第18頁），可見
    原告係就訴訟繫屬中，更行起訴，依前揭說明，應以判決駁
    回原告該部分之訴訟（原告就該部分之款項，若對於前揭判
    決提起上訴時，另以反訴請求，或待前揭判決確定後，另訴
    請求）。
  (二)追加工程款168,395元部分
    原告承攬被告所有房屋之拆除整修、增建浴廁工程，雙方並
    簽立房屋整修契約書、報價單、圖說及附件三（本院卷(一)21
    至26頁），依房屋整修契約書第三條約定：「使用材料及施
    工，承包人（即原告）切實依照報價單個別項目（如附件一
    ）、操作略圖（如附件二）及施工說明（如附件三）執行」
    ，可見上開契約書、報價單、圖說及附件三均為兩造承攬契
    約，故原告施作之工程，如逾越兩造簽訂之房屋整修契約及
    其附件之範圍，始能謂之為「追加工程」。而追加工程部分
    不以明示為必要，苟承攬人施工部分，未逾越原契約之目的
    ，且有助於契約目的之實現，亦應包括在內。
  (1)水電84,000元部分
    依兩造之契約附表三第1項約定，水電部分，僅移錶、及裝
    錶由承包人即原告負責，並非包括所有水電均應由原告負責
    ，因此，原告請求一樓修改管線36,000元、二樓修改管線36
    ,000元、打洞修補8,000元，即非屬於原契約約定範圍，而
    不進行該等工程，移錶、裝錶之目的顯然無從實現，故該等
    工程應屬於追加工程。另契約附表三第3項約定，浴廁設備
    包括馬桶、臉盆、洗手臺、蓮蓬頭等設備均採用「TOTO」牌
    ，熱水器、安全爐均由委建人（即被告）提供，原告確已使
    用「TOTO」牌，有鑑定報告可稽（第15頁），而被告並未舉
    證已將熱水器、安全爐提供予原告，原告自無裝設義務。因
    此，被告抗辯：原告於水電部分施工品質不符，且未安裝熱
    水器、安全爐等語，即不足採信。惟依原告提供證據之估價
    單（本院卷(二)第23頁），並無任何統一發票專用章，應屬於
    原告單方面製作之文書，尚難以之作為原告該部分工程款項
    費用之依據。
  (2)油漆7,875元及油漆工資20,700元部分
    並不包括在兩造簽訂之房屋整修契約及其附件之範圍內，惟
    原告已施作，為被告所自認，且粉刷油漆應屬於整修房屋所
    必要，原告既已施作，被告即應給付該部分之款項。雖被告
    抗辯：原告施工品質不合等語，惟未舉證以實其說，自不足
    以採信。
  (3)塑膠門6,720元部分
    依兩造契約附件三第6項約定，鋁化銅門應裝設於前、後門
    各乙項。惟原告卻係裝設塑膠門，顯與契約約定不符，雖原
    告主張係經被告同意後始改用塑膠門等語，惟未舉證以實其
    說，該項主張即無從採信。原告既未依約履行，且原告擅自
    改裝成塑膠門亦與契約目的之實現無關，該項塑膠門之裝設
    即非屬於追加工程，原告支出之費用即不得向被告請求。
  (4)隔熱磚9,600元及隔熱磚施作工資7,000元部分
    並不包括在兩造簽訂之房屋整修契約及其附件之範圍內，惟
    原告已施作，為被告所自認，且隔熱磚之設置有助於整修房
    屋目的之實現，原告既已施作，被告即應給付該部分之款項
    。雖被告抗辯：不知原告施工品質如何等語，惟未舉證以實
    其說，自不足以採信。
  (5)防盜紗門5,000元部分
    依兩造契約五頁附件三第6項就紗門之裝設，係約定「原鋁
    紗門」，亦即安裝整修前，被告所使用之鋁紗門。惟原告另
    行安裝新鋁紗門，並不合原契約約定。雖原告主張係被告遲
    遲並未提供原使用之鋁紗門，故原告經告知被告後，始為被
    告安裝新鋁紗門，惟未舉證以實其說，該項主張即無從採信
    。原告既未依約履行，且原告擅自安裝新鋁紗門亦與契約目
    的之實現無關，該項新鋁紗門之裝設即非屬於追加工程，原
    告支出之費用即不得向被告請求。
  (6)鷹架工程24,000元部分
    不在兩造契約所約定範園內，惟觀諸兩造所提系爭房屋修繕
    之照片，可見修繕過程中確有使用鷹架之必要，則原告該項
    費用之支出，有助於契約目的之實現，被告自應給付該工程
    之費用。
  (7)化糞池抽肥3,500元部分
    不在兩造契約所約定範園內。原告主張係應被告之要求，才
    同意而為其抽化糞池。依兩造簽訂之房屋整修契約及其附件
    ，可知原告係為被告「添建浴廁設備」，按理原告未經被告
    同意應無必要為其抽化糞池。被告雖辯解是原告施工必要，
    惟「添建浴廁設備」並非一定要抽化糞池，被告復未舉證證
    明原告施工何以有必要抽化糞池，故其辯解即不足採信。且
    抽化糞池有助於整修房屋目的之實現，原告既已施作，被告
    即應給付該部分之款項。
五、綜上所述，原告依據承攬契約之法律關係請求被告給付72,6
    75元（7,857＋20,700＋9,600＋7,000＋24,000＋3,500＝72
    ,675），及自99年1月6日起（本院卷(一)第13頁）至清償日止
    ，按年息5%計算之利息，為有理由，應予准許。逾此範圍部
    分之請求，即屬無據，應予駁回。
六、結論：原告之訴一部為有理由，一部為無理由，依民事訴訟
    法第79條，判決如主文。
中    華    民    國    100    年    1    月    31    日
                        臺灣花蓮地方法院民事庭
                            法      官  湯文章
上列為正本係照原本作成。
如不服本判決，應於送達後20日內，向本院提出上訴狀並表明上
訴理由，如於本判決宣示後送達前提起上訴者，應於判決送達後
20日內補提上訴理由書(須附繕本)。
中    華    民    國    100    年    1    月    31    日

                            法院書記官  黃倪濱